【裁判字號】    96,易,1695
【裁判日期】    970129
【裁判案由】    侵占
【裁判全文】
臺灣板橋地方法院刑事判決              96年度易字第1695號
公  訴  人  臺灣板橋地方法院檢察署檢察官
被      告  丁○○
選任辯護人  謝新平律師
上列被告因侵占案件，經檢察官提起公訴（96年度偵字第8997號）
，本院判決如下：
    主  文
丁○○無罪。
    理  由
一、公訴意旨略以：被告丁○○明知其夫周人蔘（另為不起訴處
    分）於民國77年12月26日與乙○○及案外人雷渝齊（已歿）
    共同簽訂合夥契約書，約定3 人分別各出資新臺幣（下同）
    800萬元，共同購買坐落於臺北市○○區○○段三小段第33
    6、337、338、339、340號地號土地（下稱平等段336 、337
    、338、339、340地號土地）等5筆土地，因上開5筆土地係
    農地，依當時之法令規定，非具自耕農身分無法登記取得土
    地所有權，3人遂合意將上開5筆土地登記在具有自耕農身分
    之戊○○（背信部分，業經臺灣臺中地方法院檢察署以94年
    度偵字第12288號不起訴處分確定）名下。另被告丁○○與
    己○○亦於79年2月間，約定分別出資450萬元，共同購置坐
    落於臺北市○○區○○段三小段第209、21 0號地號土地（
    下稱平等段209、210地號土地）等2筆土地，並合意將上開2
    筆土地登記在戊○○名下。詎被告竟意圖為自己不法之所有
    ，明知上開7筆土地，係分別與雷渝齊、乙○○及己○○所
    共有，未經其他土地共有人之同意，先於85年12月間，透過
    戊○○提供之印鑑章及印鑑證明，指示其不知情之胞妹丙○○（另為不起訴處分）持上開土地所有權狀對外透過仲介代
    書尋找金主抵押借款，嗣於85年12月13 日，丙○○透過代
    書以上開7筆土地，向金主甲○○借款1, 000萬元，並將7筆
    土地設定最高限額抵押1,300萬予甲○○，借款則交付丙○○處理周人蔘公司債務，而侵占入己。嗣丁○○因其他案件
    遭收押及入監服刑，且因無力返還借款，經甲○○向法院聲
    請查封遭、拍賣後，由李宗雄、葉正澤購得上開土地，其餘
    土地合資人始獲悉上情。因而認被告涉犯刑法第335條第1項
    之侵占罪嫌等語。
二、按犯罪事實應依證據認定之，無證據不得認定其犯罪事實；
    又不能證明被告犯罪者，即應諭知無罪之判決，刑事訴訟法
    第154 條第2 項及第301 條第1 項分別定有明文。次按認定
    不利於被告之事實，須依積極證據，茍積極證據不足為不利
    於被告事實之認定時，即應為有利於被告之認定，更不必有
    何有利之證據；且刑事訴訟法上所謂認定犯罪事實之積極證
    據，係指適合於被告犯罪事實之認定之積極證據而言，雖不
    以直接證據為限，間接證據亦包括在內，然而無論直接或間
    接證據，其為訴訟上之證明，須於通常一般之人均不致有所
    懷疑，而得確信其為真實之程度者，始得據為有罪之認定，
    倘其證明尚未達到此一程度，而有合理之懷疑存在時，自不
    能以推測或擬制之方法，以為有罪裁判之基礎，最高法院著
    有30年上字第816 號、29年上字第3105號、76年臺上字第49
    86號、40年臺上字第86號等判例意旨可資參照。
三、本件公訴人認被告丁○○涉有侵占罪嫌，無非以上揭事實，
    業據被告於偵訊時之供述、告訴人己○○、乙○○於偵訊之
    指訴、共同被告丙○○於偵訊之供述、證人戊○○、甲○○
    、黃妙禎、李宗雄、葉正澤於偵訊時之證述，及土地登記申
    請書、合夥契約書、協議書各1 件等，為其主要論據。惟訊
    據被告固坦承前揭合資購買土地，且上開土地辦理設定抵押
    向證人甲○○借款之事實，然堅決否認有何侵占之犯行，並
    辯稱：伊並未交代丙○○拿戊○○名下不動產去借款，且伊
    並不知道向甲○○借貸並設定抵押乙事，因伊於85年11月11
    日被收押禁見，直到86年1 月8 日才交保，這段期間伊並沒
    有交代任何事情等語置辯。辯護人為其辯護稱：85年4 月間
    周人蔘電玩弊案爆發，被告將不動產權狀及公司資料交予丙○○保管，被告向丙○○表示公司如果周轉困難可以拿周人
    蔘及被告財產向外貸款解決，待被告出獄後才知道丙○○及
    戊○○拿前揭土地借貸，因被告於85年11月11日被羈押禁見
    ，到86年1 月8 日才保釋，而向抵押權人甲○○借款是在85
    年12月16日，被告並未參予；況前揭土地係信託關係及借名
    登記，由周人蔘經營管理，縱有處分，亦不構成侵占；另被
    告與己○○另合夥購買臺北市○○區○○段183 、184 地號
    土地共665 坪，登記在己○○名下，被告同意該2 筆土地之
    2 分之1 給乙○○、己○○互相抵銷，告訴人並無損失，且
    向甲○○借貸1,000 萬元，每月25萬元利息，給付了千萬元
    ，事後因該弊案爆發而周轉困難，無法清償而招致法院拍賣
    ；又被告名下多筆土地亦登記在戊○○名下，絕無故意指定
    拿合夥土地借貸，且該抵押借貸中1 筆即226 地號土地面積
    561 坪係被告單獨所有，足證並非全部以合夥土地借貸，況
    貸款所得全部用以支付公司開銷，被告分文未得等語。
四、有關證據能力部分：刑事訴訟法第159 條第1 項雖規定，被
    告以外之人於審判外之言詞或書面陳述，除法律有規定外，
    不得作為證據。惟同法第159 條之5 明定：「被告以外之人
    於審判外之陳述，雖不符前4 條之規定，而經當事人於審判
    程序同意作為證據，法院審酌該言詞陳述或書面陳述作成時
    之情況，認為適當者，亦得為證據。」、「當事人、代理人
    或辯護人於法院調查證據時，知有第159 條第1 項不得為證
    據之情形，而未於言詞辯論終結前聲明異議者，視為有前項
    之同意。」，其立法理由在於傳聞證據未經當事人之反對詰
    問予以核實，乃排斥其證據能力。惟當事人如放棄對原供述
    人之反對詰問權，於審判程序表示同意該等傳聞證據可作為
    證據，此時，法院除認該傳聞證據欠缺適當性外，自可承認
    其證據能力。又當事人、代理人或辯護人於調查證據時，知
    有刑事訴訟法第159 條第1 項不得為證據之情形，卻表示「
    對於證據調查無異議」、「沒有意見」等意思，而未於言詞
    辯論終結前聲明異議者，應視為已有將該等傳聞證據採為證
    據之同意，最高法院93年度台上字第3533號、94年度台上字
    第2976號判決亦採同一見解。經查：本案被告丁○○、辯護
    人及檢察官於本院審判期日，對於下列經本院調查之證據方
    法，均表示對證據能力不爭執，復於審判期日就本院一一提
    示之前揭證據方法於言詞辯論終結前，均亦未就所調查之證
    據主張有刑事訴訟法第159 條第1 項不得為證據之情形，是
    參照上開說明要旨，本案經調查之證據，均有證據能力，合
    先敘明。
五、經查：
(一)、本案不爭執事項，茲分述如下：
１、查於77年12月26日，同案被告周人蔘與告訴人乙○○及案外
    人雷渝齊共同簽訂合夥契約書，約定三人平均出資共計25,3
    66,040元合夥購買平等段336 、337 、338 、339 、340 地
    號土地，渠等所有權各占3 分之1 ，因上開土地係農地，依
    當時之法令規定，非具自耕農身分無法登記取得土地所有權
    ，渠等原約定借名登記在具有自耕農身分之被告名下，嗣後
    登記在具有自耕農身分之證人戊○○名下，其中雷渝齊依照
    上開合夥契約之約定，於83年8 月16日以上開340 地號土地
    設定最高限額5,000 萬元抵押權，以保障其權利乙節，業據
    同案被告周人蔘於偵訊時供述明確，核與證人即告訴人乙○○於檢察事務官詢問時及本院審理時具結之證述情節相符，
    並有合夥契約書、土地登記申請書各1 份、臺北市土地登記
    簿5 份（臺灣板橋地方法院檢察署96年度他字第46號偵查卷
    〈下稱他字卷〉第5 至7 、32至40、62至63、67至68、72至
    74、78至79、83至84頁）在卷可稽。
２、另查被告與告訴人己○○於79年2 月間共同簽訂協議書，約
    定各出資2 分之1 即450 萬元購置平等段209 、210 地號土
    地，並借名登記在證人戊○○名下乙節，業據被告供述甚明
    ，核與證人即告訴人己○○及戊○○於偵訊及本院審理時具
    結證述之情節相符，並有協議書各1 份、臺北市土地登記簿
    及臺北市士林地政事務所異動索引各2 份（詳見他字卷第8
    至9 、52至53頁、臺灣臺中地方法院檢察署94年度偵字第12
    28 8號偵查卷〈下稱中檢〉第73至74頁）在卷可稽。
３、又查於85年4 月間，因周人蔘電玩弊案爆發，周人蔘遭羈押
    ，致其所屬公司資金周轉困難，被告亦於同年11月11日遭羈
    押禁見，遲至86年1 月8 日始釋放出所，而於周人蔘及被告
    遭羈押期間，由被告之妹丙○○及兄弟胡顯明（證人戊○○
    之夫）、胡顯龍等人處理周人蔘公司債務，且於85年12月間
    ，由胡顯明透過吳嘉謨找到金主即甲○○，於85年12月13日
    ，向證人甲○○借貸1,000 萬元，並未取得共有人乙○○、
    雷渝齊及己○○之同意，逕以前揭平等段336 、337 、338
    、339 、209 、210 地號土地，及被告個人所有、借名登記
    在證人戊○○名下之平等段第226 地號土地設定最高限額抵
    押1,300 萬予證人甲○○，且由證人戊○○配合該借貸簽立
    借據1 紙、面額各5 百萬元之本票2 紙及提供印鑑章、印鑑
    證明以資辦理該抵押權設登記，而證人甲○○交付該1,000
    萬元予受託不知情之范瑛麟，且該借得之款項悉由證人丙○○、胡顯明用以處理周人蔘所屬公司之債務，嗣於89年間，
    周人蔘因無力返還前揭借款，經證人甲○○向法院聲請查封
    拍賣後，由案外人吳麗花於90年7 月24日拍得平等段226 地
    號土地、證人李宗雄於90年11月12日拍得平等段209 、210
    地號土地、葉正澤於92年4 月16日拍得平等段336 、337 、
    338 、339 地號土地等情，業據被告供承甚明，核與證人乙○○、己○○、丙○○、戊○○、胡顯明、周人蔘、甲○○
    、黃妙禎、劉祺瑤、范瑛麟、李宗雄、葉正澤於偵訊時證述
    之情節相符，並有委託書、收據、借據各1 份、本票2 紙、
    土地登記申請書1 份、臺北市土地豋記第二類謄本、臺北市
    土地登記簿、臺北市土地登記公務用謄本各6 份、臺北市士
    林地政事務所異動索引7 份及臺灣臺北看守所96年9 月26日
    北所總決字第0960013055號函及本院公務電話記錄查詢表各
    1 份（中檢第18至22、28至36、71至83頁、他字卷第13至18
    、41至82頁及本院卷第52、85頁）在卷足證。至公訴人認係
    以前揭合資之7 筆土地設定最高限額抵押權予證人甲○○云
    云，惟設定系爭抵押借款之土地僅有前揭合資土地之209 、
    210 、336 、337 、338 、339 等6 筆土地，其中共同設定
    抵押之同段226 地號土地係被告個人所有，並非合夥購買之
    土地，且就合夥之前揭340 地號土地並未設定抵押予證人甲○○，已如前述，故公訴人所指摘之設定抵押借款之地號核
    與事實未合，顯有誤會，附此敘明。
(二)、本案爭點在於被告是否指示證人丙○○將前揭合夥土地即20
    9 、210 、336 、337 、338 、339 地號等6 筆土地持以設
    定抵押借貸用於處理周人蔘公司債務而構成侵占或背信之犯
    行？茲論述如下：
１、查被告於遭收押禁見前，曾向證人丙○○等人表示得以其及
    周人蔘名下財產設定抵押借款，以解決周人蔘公司債務，並
    將前揭合資購買之土地及其他筆屬於被告及周人蔘個人所有
    而借名登記在戊○○或胡顯明名下或登記在己○○或被告或
    周人蔘名下之不動產所有權狀交予證人丙○○處理周人蔘公
    司債務之事實，業據被告供述明確，核與證人胡顯明於偵訊
    時證述及證人戊○○、丙○○於偵訊及本院審理時證述之情
    節大致相符，且有證人丙○○於偵查中所提出之土地明細表
    影本1 份（詳見中檢第41頁）在卷可證，且觀諸該土地明細
    表所示，被告交予證人丙○○之不動產所有權狀登記名義人
    有周人蔘、己○○、丁○○、戊○○、胡顯明，且多達30餘
    筆，而本案抵押借款之土地其中1 筆即平等段226 地號土地
    係屬被告個人獨資所有，及平等段340 地號土地亦屬於周人
    蔘等合資購買之土地，但並非共同設定抵押之土地，已如前
    述，則茍被告於斯時主觀上已有不法所有之意圖者，何以其
    未明確指明全部持前揭合資購買土地抵押借款？況證人丙○○等人辦理本件抵押借款之期間，被告早已遭收押禁見，渠
    等究以何筆土地辦理設定抵押借款，被告顯無從予以指示或
    決定，故殊難僅以渠等前開討論乙事，遽以認定被告於斯時
    已有不法所有之意圖。
２、又按不動產物權，依法律行為而取得、設定、喪失或變更者
    ，非經登記不生效力，民法第758 條定有明文。次按刑法上
    之侵占罪，係以侵占自己持有他人之物為要件，所謂他人之
    物，乃指有形之動產、不動產而言，並不包括無形之權利在
    內，單純之權利不得為侵占之客體（最高法院71年度臺上字
    第2304號判例意旨足資參照）。告訴人己○○與被告公同出
    資購買平等段209 、210 地號土地，並登記在第三人即戊○○名下，已如前述，是就當事人間民事之法律關係而言，戊○○為平等段209 、210 地號土地之登記所有權人，告訴人
    己○○及被告所購買之土地登記在戊○○名下，當事人之間
    存有一債權契約，即告訴人己○○及被告雖得據前開協議書
    ，對戊○○為債權上之請求，然告訴人己○○與被告因出資
    所取得者，究係一債之請求權而非物之本身，從而，縱使認
    係被告將平等段209、210地號土地向證人甲○○設定最高限
    額抵押權借款固然屬實，然被告所為究與侵占他人所有物之
    條件不符，自難以該罪相繩。況平等段336、337、338、339
    地號土地既係合資購買者即告訴人乙○○及雷渝齊與周人蔘
    ，已如前述，則被告與渠等並無借名登記或信託登記關係，
    甚未負責經營管理或持有平等段336、337、338、339地號土
    地，故縱認係被告將平等段336、337、338、339地號土地向
    證人甲○○設定最高限額抵押權借款固然屬實，然被告對於
    平等段336、337、338、339地號土地既無持有關係，其所為
    究與侵占他人所有物之構成要件不合，亦難論以侵占罪。
３、另參酌證人己○○於本院審理時證述：購買上開土地是為了
    以後可以養老、種菜，沒有考慮轉賣投資，買之前，被告有
    說價錢好時可轉賣；買來後土地並未約定由何人管理，我跟
    被告都沒有實際上使用該土地，只是把土地閒置在那裡；因
    被告他們公司有保管箱，所以集中保管，由被告負責保管等
    語（詳見本院卷第179 至180 頁）明確，是被告僅負責保管
    該土地之所有權狀，並未受共有人即告訴人己○○委任處理
    該2 筆土地之事務；另平等段336 、337 、338 、339 地號
    土地4 筆，係周人蔘與雷渝齊及告訴人乙○○合資購買，並
    借名登記在戊○○名下，詳如前述，然被告並未受告訴人乙○○或是雷渝齊或是周人蔘之委任處理渠等合資購買之土地
    ，則被告對於告訴人乙○○而言，自無成立背信可言，故應
    無變更起訴法條論以背信罪之問題，併此敘明。
六、綜上所述，本件依公訴人所舉各項證據方法，尚無法證明被
    告有何侵占或背信之行為，而使本院達於確信被告有公訴意
    旨所指之侵占罪行。則揆諸前揭說明，既不能證明被告犯罪
    ，即應為無罪之諭知，以免冤抑。
據上論斷，應依刑事訴訟法第301 條第1 項，判決如主文。
本案經檢察官彭聖斐到庭執行職務。
中    華    民    國    97    年    1     月    29    日
                  刑事第六庭審判長法  官  高文淵
                                  法  官  林鈺琅
                                  法  官  饒金鳳
以上正本證明與原本無異。
如不服本判決應於送達後10日內向本院提出上訴狀。
                                  書記官  王春森
中    華    民    國    97    年    1     月    29    日


司法院資訊處製作；財團法人民間司法改革基金會備份。
